【裁判字號】    97,重訴,59
【裁判日期】    971031
【裁判案由】    商業會計法
【裁判全文】
臺灣臺北地方法院刑事判決              97年度重訴字第59號
公  訴  人  臺灣臺北地方法院檢察署檢察官
被      告  甲○○
上列被告因商業會計法案件，經檢察官提起公訴（九十七年度訴
緝字第二三九號），經本院合議庭裁定改依簡式審判程序審理，
茲判決如下：
    主  文
甲○○共同連續商業負責人以明知為不實之事項，而填製會計憑
證，處有期徒刑陸月，如易科罰金，以銀元佰元即新臺幣玖佰
元折算壹日，減為有期徒刑月，如易科罰金，以銀元佰元即
新臺幣玖佰元折算壹日。
    事  實
一、甲○○於民國九十三年間因經濟狀況不佳，經友人介紹認識
    某真實姓名年籍均不詳綽號「大頭」之成年男子，即同意由
    「大頭」以代付四個月房屋租金及免費提供食物之代價，於
    臺北縣新店市某處將國民身分證交由「大頭」使用，並由大
    頭於九十三年十一月二十五日將其登記為址設臺北市○○區
    ○○路2號1樓之「士國企業有限公司」（下稱士國公司）之
    負責人。其於擔任士國公司負責人期間，明知士國公司為虛
    設公司，並無實際銷貨、進貨之事實，竟與「大頭」共同基
    於填製不實會計憑證及幫助逃漏稅捐之概括犯意聯絡，將其
    所購買領用之士國公司統一發票交由「大頭」處理，並由「
    大頭」自九十四年二月起至四月止，先後多次以不實之事項
    ，連續填製上開統一發票之會計憑證共六十五紙，合計金額
    為新臺幣（下同）六千二百八十二萬七千九百五十二元，並
    將上開發票交付予如附表一所示板楠企業有限公司等九家公
    司作為營業人進項憑證，嗣上開部分公司依營業稅法之規定
    申報營業稅時，即將上開發票用以申報扣抵銷項稅額，以此
    不正當方式幫助如附表一所示昇昀有限公司等四家公司逃漏
    營業稅總額計一百四十三萬六百八十一元，足以生損害於稅
    捐機關課稅之公平及正確性。又甲○○明知士國公司並無實
    際進貨之事實，竟與「大頭」共同承前為填製不實會計憑證
    之概括犯意，將所取得如附表二所示真圓實業有限公司等八
    家虛設行號所開立之不實統一發票共六十三紙充作憑證，登
    載於其業務上作成之會計憑證上，據以抵扣稅額，足生損害
    於稅捐機關課稅之正確性。
二、案經法務部調查局高雄市調查處報告臺灣高雄地方法院檢察
    署呈請臺灣高等法院檢察署令轉臺灣臺北地方法院檢察署檢
    察官偵查起訴。
    理  由
一、按本件被告甲○○所犯係死刑、無期徒刑、最輕本刑為三年
    以上有期徒刑以外之罪，其於準備程序就前揭被訴事實為有
    罪之陳述，經本院告知簡式審判程序之旨，並聽取其與公訴
    人之意見後，本院認無不得或不宜改依簡式審判程序進行之
    處，爰依刑事訴訟法第二百七十三條之一第一項、第二百八
    十四條之一，裁定由受命法官獨任進行簡式審判程序，合先
    敘明。
二、前揭犯罪事實，業據被告於本院審理時坦承不諱，並有士國
    企業有限公司基本資料、營業稅稅籍資料查詢作業表、申報
    書（按年度）洽中心查詢作業表、銷項去向明細查詢表、進
    項來源明細查詢表、臺北市商業管理處士國公司案卷（內有
    公司章程、設立登記申請書、股東同意書、查核報告書、資
    產負債表、股東繳納股款明細表）、財政部臺北市國稅局九
    十七年三月三十一日函附士國公司虛設行號相關資料分析表
    、營業人進銷項憑證交易異常查核清單、士國公司九十四年
    度銷項去路及進項來源之明細查詢表在卷可資佐證，足認被
    告自白核與事實相符，應堪採信。是
    本件事證明確，被告犯行堪以認定，應予依法論科。
三、被告行為後，商業會計法業已於九十五年五月二十四日修正
    公布，其中第七十一條第一款關於商業負責人填製不實會計
    憑證之處罰規定，法定刑由「五年以下有期徒刑、拘役或科
    或併科新臺幣十五萬元以下罰金」，修正為「五年以下有期
    徒刑、拘役或科或併科新臺幣六十萬元以下罰金」，比較修
    正後商業會計法第七十一條第一款及修正前同款之規定，適
    用行為時即修正前舊法之規定，對被告等較為有利，依刑法
    第二條第一項之規定，自應適用舊法論處。
四、又被告行為後，刑法亦於九十四年二月二日修正公布，九十
    五年七月一日施行。按「行為後法律有變更者，適用行為時
    之法律，但行為後之法律有利於行為人者，適用最有利於行
    為人之法律」，修正後刑法第二條第一項定有明文，該條係
    規範行為後法律變更所生新舊法律比較適用之準據法，本身
    尚無新舊法比較之問題，於新法施行後，應一律適用新法第
    二條第一項之規定，為從舊從輕之比較，先予敘明。又本次
    刑法法律變更，新舊法比較時應就罪刑有關之共犯、未遂犯
    、想像競合犯、牽連犯、連續犯、結合犯，以及累犯加重、
    自首減輕暨其他法定加減原因（如身分加減）與加減例等一
    切情形，綜其全部罪刑之結果而為比較，有最高法院九十五
    年度第八次刑事庭會議決議參照。經查：
  (一)被告行為後，刑法第二十八條共犯之規定，於九十四年二月
    二日修正、九十五年七月一日施行前之規定為：「二人以上
    共同實施犯罪之行為者，皆為正犯」，修正施行後之規定則
    為：「二人以上共同實行犯罪之行為者，皆為正犯」，揆諸
    本條之修正理由係為釐清陰謀共同正犯、預備共同正犯、共
    謀共同正犯是否合乎本條規定之正犯要件。而本案被告共犯
    之行為，屬實行犯罪行為之正犯，則適用修正施行前、後之
    刑法第二十八條之規定，均無不利於被告，並不生新舊法比
    較之問題，應逕依修正後之刑法第二十八條，論以共同正犯
    。
  (二)刑法第三十一條第一項關於無身份或其他特定關係之共犯規
    定，雖由原條文：「因身份或其他特定關係成立之罪，其共
    同實施或教唆幫助者，雖無特定關係，仍以共犯論」，修正
    為：「因身份或其他特定關係成立之罪，其共同實行、教唆
    或幫助者，雖無特定關係，仍以正犯或共犯論。但得減輕其
    刑」，然所增訂之但書「得減輕其刑」，係指無商業負責人
    身份之人而言（例如本案之「大頭」），被告既係士國公司
    之名義負責人，自無前開但書之適用，故修正前刑法第三十
    一條第一項規定，對被告並無不利。
  (三)商業會計法第七十一條第一款商業負責人填製不實會計憑證
    罪及稅捐稽徵法第四十三條第一項幫助逃漏稅捐罪，其法定
    刑除均為有期徒刑外，並均有得選科或併科罰金之規定，而
    依修正前刑法第三十三條第五款之規定，最低罰金數額為銀
    元一元，依修正前罰金罰鍰提高標準條例第一條前段、現行
    法規所定貨幣單位折算新臺幣條例第二條之規定，即為新臺
    幣三十元，惟依九十五年七月一日修正公布之刑法第三十三
    條第五款之規定，其罰金最低額為新臺幣一千元，經比較新
    、舊法之結果，以被告行為時之舊法對其較為有利。
  (四)再被告於行為後，刑法第五十五條後段之牽連犯規定亦已刪
    除，是於新法修正施行後，縱被告所上開數罪間有方法目的
    之牽連關係，亦須分論併罰，而不得從一重罪處斷，經比較
    新舊法之結果，修正後之規定對於被告較為不利，依刑法第
    二條第一項之規定，自應適用較有利於被告即行為時之法律
    。
  (五)另刑法第五十六條關於連續犯之規定亦已刪除，除法理上合
    於接續犯、包括一罪之情形仍可以一罪論外，其餘有數犯罪
    行為之情形，即應依刑法第五十一條規定分論併罰，則依修
    正後刑法第二條第一項規定比較新、舊法結果，舊法第五十
    六條連續犯之規定乃將被告連續數行為論以一罪，僅得加重
    其刑至二分之一，對被告自較有利，而應予適用。
  (六)是綜上比較之結果，自以適用修正前刑法之相關規定，對於
    被告較為有利，而應予適用。
五、按統一發票乃證明事項之經過而為造具記帳憑證所根據之原
    始憑證，商業負責人如明知為不實之事項，而開立不實之統
    一發票，係犯商業會計法第七十一條第一款之以明知為不實
    之事項而填製會計憑證罪，該罪為刑法第二百十五條業務上
    登載不實文書罪之特別規定，依特別法優於普通法之原則，
    自應優先適用，無論以刑法第二百十五條業務上登載不實文
    書罪之餘地，有最高法院九十二年度臺上字第六七九二號、
    九十四年度臺非字第九十八號裁判意旨可資參照；又統一發
    票依營業稅法第三十二條之規定，為營業人銷售貨物或勞務
    予買受人之會計憑證，而被告甲○○係士國公司負責人，為
    商業會計法所稱之商業負責人。是核被告甲○○所為，就其
    開立如附表一所示之不實統一發票，並將所取得如附表二之
    不實統一發票製成會計報表等憑證據以申報扣抵稅額，以及
    幫助如附表一所示昇昀有限公司、耀貿企業有限公司、禧越
    國際有限公司、宏霆工程有限公司分別逃漏如附表所示之稅
    額，核其所為係犯九十五年五月二十四日修正前商業會計法
    第七十一條第一款商業負責人填製不實會計憑證罪，及稅捐
    稽徵法第四十三條第一項幫助他人逃漏稅捐罪。被告與「大
    頭」間，就前揭犯行有犯意聯絡及行為分擔，關於違反商業
    會計法部分，「大頭」雖不具商業負責人身分，惟依修正前
    刑法第三十一條第一項規定，仍成立共同正犯，公訴意旨雖
    漏未就此部分予以斟酌，惟業經公訴人於本院審理時具狀補
    正，本院依法自應予以審酌，合先敘明。被告先後多次填製
    不實會計憑證及幫助納稅義務人逃漏稅捐之犯行，均時間緊
    接，所犯各係構成要件相同之罪名，顯均基於概括犯意為之
    ，均為連續犯，應各依修正前刑法第五十六條之規定，各以
    一罪論，並依法加重其刑。被告多次以填製不實會計憑證之
    方式幫助他人逃漏稅捐，所犯上開二罪間有方法結果之牽連
    關係，依修正前刑法第五十五條之規定，應從一重之連續填
    製不實會計憑證罪論處。
六、爰審酌被告貪圖小利，出名登記為虛設行號之負責人，並授
    權他人任意填載內容不實之統一發票，供其他公司逃漏稅捐
    使用，總逃漏營業稅額達一百四十三萬六百八十一元，影響
    稅捐稽徵之公平性及社會經濟甚鉅，惟犯後坦承犯行，尚有
    悔意等一切情狀，量處如主文所示之刑，並諭知易科罰金之
    折算標準。另中華民國九十六年罪犯減刑條例已於九十六年
    七月十六日施行，本件被告所為上開犯行之犯罪時間在九十
    六年四月二十四日以前，所犯之罪之宣告刑亦未逾有期徒刑
    一年六月，且被告係於九十七年一月二十二日方經臺灣臺北
    地方法院檢察署發布通緝，並於隔日即遭緝獲，是與中華民
    國九十六年罪犯減刑條例第五條所明定不得減刑之情形不符
    ，依該條例第二條第一項第三款規定，合於減刑條件，爰依
    法就其所犯之罪，減其宣告刑二分之一，並諭知易科罰金之
    折算標準。又被告行為後，刑法第四十一條亦於九十五年七
    月一日修正施行，罰金罰鍰提高標準條例第二條亦於九十五
    年五月十七日修正刪除。而依修正前刑法第四十一條第一項
    前段之規定：「犯最重本刑為五年以下有期徒刑以下之刑之
    罪，而受六個月以下有期徒刑或拘役之宣告，因身體、教育
    、職業、家庭之關係或其他正當事由，執行顯有困難者，得
    以一元以上三元以下折算一日，易科罰金」，又依修正前罰
    金罰鍰提高標準條例第二條規定，就其原定數額提高為一百
    倍折算一日，則以被告行為時之易科罰金折算標準，應以銀
    元三百元即新臺幣九百元折算一日；惟修正後刑法第四十一
    條第一項前段則規定：「犯最重本刑為五年以下有期徒刑以
    下之刑之罪，而受六個月以下有期徒刑或拘役之宣告者，得
    以新臺幣一千元、二千元或三千元折算一日，易科罰金。」
    是比較修正前、後刑法之易科罰金折算標準，自以修正前刑
    法第四十一條第一項前段之規定，較有利於被告。爰併依修
    正前刑法第四十一條第一項前段及修正前罰金罰鍰提高標準
    條例第二條，現行法規所定貨幣單位折算新臺幣條例第二條
    之規定，就所減得之刑諭知易科罰金之折算標準。
七、至公訴意旨另以：被告甲○○為士國公司負責人，其所開立
    如附表一編號二、五、七之統一發票共三十三紙予坤喬企業
    有限公司、能德企業有限公司、通晶企業有限公司之行為，
    亦涉犯稅捐稽徵法第四十三條第一項之幫助逃漏稅捐罪云云
    。惟按營業稅法第一條規定，在中華民國境內銷售貨物或勞
    務及進口貨物，均應依營業稅規定課徵營業稅，而虛設行號
    並無銷售貨物或勞務之事實，故非營業稅課稅範圍，不得對
    其課徵營業稅。而稅捐稽徵法第四十一條所規定之逃漏稅捐
    罪，依其文義解釋及該條無處罰未遂犯規定之情形以觀，應
    認係結果犯，必納稅義務人以詐術或其他不正當之方法為逃
    漏稅捐之手段，並因而造成逃漏稅捐之結果，始成立該罪。
    查士國公司並無銷貨予坤喬企業有限公司、能德企業有限公
    司、通晶企業有限公司之交易事實，前已明敘，且上開公司
    係虛設行號一節，亦有財政部臺北市國稅局九十七年三月三
    十一日函及財政部臺北市國稅局專案申請調檔統一發票查核
    名冊、清單各一份附卷可資佐證，則該等公司縱有取得如附
    表編號一之士國公司不實之進貨統一發票共三十三紙，並將
    之申報為營業稅之銷項稅額之情事，亦無應繳納營業稅而有
    逃漏營業稅之可言，故被告此部分之行為，尚無成立稅捐稽
    徵法第四十三條第一項之幫助逃漏稅捐罪之餘地。惟公訴意
    旨認此部分與本案起訴經論罪部分，有連續犯及牽連犯之裁
    判上一罪關係，爰不另為無罪之諭知。
據上論斷，應依刑事訴訟法第二百七十三條之一第一項、第二百
九十九條第一項前段，修正前商業會計法第七十一條第一款，稅
捐稽徵法第四十三條第一項，刑法第二條第一項前段、第十一條
前段、第二十八條、第三十一條第一項，修正前刑法第五十六條
、第五十五條、第四十一條第一項前段，修正前罰金罰鍰提高標
準條例第二條，現行法規所定貨幣單位折算新臺幣條例第二條，
中華民國九十六年罪犯減刑條例第二條第一項第三款、第七條、
第九條，判決如主文。
本案經檢察官李彥霖到庭執行職務。
中    華    民    國    97    年    10    月    31    日
              臺灣臺北地方法院刑事第十七庭
                              法  官  劉秀君
上正本證明與原本無異。
如不服本判決，應於判決送達後10日內向本院提出上訴狀 (應抄
附繕本)。
                              書記官  吳俊龍
中    華    民    國    97    年    10    月    31    日
附錄本案論罪科刑法條全文：
稅捐稽徵法第43條
（教唆或幫助逃漏稅捐等之處罰）
教唆或幫助犯第 41 條或第 42 條之罪者，處 3 年以下有期徒刑、拘
役或科新台幣 6 萬元以下罰金。
稅務人員、執行業務之律師、會計師或其他合法代理人犯前項之罪者，加
重其刑至二分之一。
稅務稽徵人員違反第 33 條規定者，除觸犯刑法者移送法辦外，處 1 萬
元以上 5 萬元以下罰鍰。
商業會計法第71條
商業負責人、主辦及經辦會計人員或依法受託代他人處理會計事
務之人員有下列情事之一者，處5年以下有期徒刑、拘役或科或
併科新臺幣60萬元以下罰金：
一、以明知為不實之事項，而填製會計憑證或記入帳冊。
二、故意使應保存之會計憑證、會計帳簿報表滅失毀損。
三、偽造或變造會計憑證、會計帳簿報表內容或毀損其頁數。
四、故意遺漏會計事項不為記錄，致使財務報表發生不實之結果
    。
五、其他利用不正當方法，致使會計事項或財務報表發生不實之
    結果。
附表一：
┌──┬──────┬────┬──┬─────┬───┬─────┬─────┐
│編號│取得不實發票│發票月份│發票│發票總金額│持以申│持以申報扣│逃漏營業稅│
│    │之營業人    │（民國）│張數│（新臺幣）│報扣抵│抵營業稅之│額(新臺幣)│
│    │            │        │    │          │營業稅│發票總金額│          │
│    │            │        │    │          │之發票│（新臺幣）│          │
│    │            │        │    │          │張數  │          │          │
├──┼──────┼────┼──┼─────┼───┼─────┼─────┤
│ 1  │昇昀有限公司│94年2月 │2   │800000元  │2     │800000元  │40000元   │
├──┼──────┼────┼──┼─────┼───┼─────┼─────┤
│ 2  │坤喬企業有限│94年3月 │2   │0000000元 │0     │0000000元 │無，因為虛│
│    │公司司      │        │    │          │      │          │設行號    │
├──┼──────┼────┼──┼─────┼───┼─────┼─────┤
│ 3  │耀貿企業有限│94年4月 │2   │642100元  │2     │642100元  │32105元   │
│    │公司        │        │    │          │      │          │          │
├──┼──────┼────┼──┼─────┼───┼─────┼─────┤
│ 4  │禧越國際有限│94年4月 │1   │22880元   │1     │22880元   │1144元    │
│    │公司        │        │    │          │      │          │          │
├──┼──────┼────┼──┼─────┼───┼─────┼─────┤
│ 5  │能德企業有限│94年4月 │13  │00000000元│0     │00000000元│無，因為虛│
│    │公司        │        │    │          │      │          │設行號    │
├──┼──────┼────┼──┼─────┼───┼─────┼─────┤
│ 6  │板楠企業有限│94年4月 │18  │00000000元│0     │00000000元│0000000元 │
│    │公司        │        │    │          │      │          │          │
├──┼──────┼────┼──┼─────┼───┼─────┼─────┤
│ 7  │通晶企業有限│94年2月 │18  │00000000元│0     │00000000元│無，因為虛│
│    │公司        │        │    │          │      │          │設行號    │
├──┼──────┼────┼──┼─────┼───┼─────┼─────┤
│ 8  │宏霆工程有限│94年4月 │1   │126000元  │1     │126000元  │6300元    │
│    │公司        │        │    │          │      │          │          │
├──┼──────┼────┼──┼─────┼───┼─────┼─────┤
│ 9  │隆特佳企業有│94年2月 │8   │0000000元 │0     │0000000元 │310851元  │
│    │限公司      │        │    │          │      │          │          │
├──┼──────┼────┼──┼─────┼───┼─────┼─────┤
│合計│            │        │65  │00000000元│6     │00000000元│0000000元 │
│    │            │        │    │          │      │          │          │
└──┴──────┴────┴──┴─────┴───┴─────┴─────┘
附表二
┌──┬──────┬────┬──┬─────┐
│編號│取得不實發票│發票月份│發票│發票總金額│
│    │之營業人    │（民國）│張數│（新臺幣）│
│    │            │        │    │          │
│    │            │        │    │          │
│    │            │        │    │          │
├──┼──────┼────┼──┼─────┤
│ 1  │真圓實業有限│94年4月 │2   │0000000元 │
│    │公司公司    │        │    │          │
├──┼──────┼────┼──┼─────┤
│ 2  │萬泰國際物流│94年4月 │2   │2400元    │
│    │有限公司    │、6月   │    │          │
├──┼──────┼────┼──┼─────┤
│ 3  │順鋒交通事業│94年4月 │4   │19200元   │
│    │有限公司    │、5月   │    │          │
├──┼──────┼────┼──┼─────┤
│ 4  │中華貿易開發│94年4月 │3   │5802元    │
│    │股份有限公司│、6月   │    │          │
│    │基隆貨櫃集散│        │    │          │
│    │站          │        │    │          │
├──┼──────┼────┼──┼─────┤
│ 5  │良振貿易有限│94年1月 │2   │800000元  │
│    │公司        │        │    │          │
├──┼──────┼────┼──┼─────┤
│ 6  │永盛豐實業有│94年1月 │25  │00000000元│
│    │限公司      │、2月   │    │          │
├──┼──────┼────┼──┼─────┤
│ 7  │仲民科技有限│94年1月 │2   │0000000元 │
│    │公司        │        │    │          │
├──┼──────┼────┼──┼─────┤
│ 8  │傑太有限公司│94年3月 │23  │00000000元│
│    │            │、4月   │    │          │
├──┼──────┼────┼──┼─────┤
│合計│            │        │63  │00000000元│
│    │            │        │    │          │
└──┴──────┴────┴──┴─────┘


司法院資訊處製作；財團法人民間司法改革基金會備份。
